臺灣高等法院民事判決
            108年度重上字第795號
上  訴  人  呂淑燕  

訴訟代理人  初泓陞律師
被 上訴 人  程菊    

訴訟代理人  袁曉君律師
上列當事人間請求所有權移轉登記事件，上訴人對於中華民國10
8 年5 月10日臺灣桃園地方法院106 年度訴字第2006號第一審判
決提起上訴，並為訴之追加，本院於109年4月22日言詞辯論終結
，判決如下：
    主  文
上訴及追加之訴均駁回。
第二審及追加之訴訴訟費用均由上訴人負擔。
    事實及理由
一、請求之基礎事實同一者，得於第二審為訴之追加，此觀民事
    訴訟法第446條第1項、第255條第1項第2款規定自明。上訴
    人於本院追加以民法第179條規定為訴訟標的之備位訴訟，
    核其追加所主張之事實，與原訴基礎事實同一，應予准許。
二、上訴人主張：被上訴人、訴外人呂鳳珠分別為伊之母、二姊
    。如附表所示房屋、土地（以下合稱系爭房地），係伊與呂
    鳳珠於民國99年底、100年初合資購買，所有權雙方各佔半
    數，並約定伊之應有部分借名登記為呂鳳珠所有。呂鳳珠於
    106年9月29日死亡，被上訴人為其唯一繼承人，單獨繼承取
    得系爭房地。因伊與呂鳳珠之借名登記關係於呂鳳珠死亡時
    消滅，被上訴人取得系爭房地所有權半數之利益，已無法律
    上原因。爰依民法第179條、類推適用第541條第2 項規定，
    擇一求為命被上訴人將系爭房地如附表「請求移轉範圍」欄
    所示應有部分移轉登記予伊之判決（原審為上訴人敗訴之判
    決，其提起上訴）。並於本院追加備位之訴，主張：如認伊
    與呂鳳珠間借名登記關係不存在，則伊給付呂鳳珠之價金新
    臺幣（下同）148萬6380元，即欠缺法律上原因，應由被上
    訴人依不當得利規定返還予伊等情。上訴聲明：㈠原判決除
    假執行部分外廢棄；㈡被上訴人應將系爭房地如附表「請求
    移轉範圍」欄所示應有部分移轉登記予上訴人。追加備位聲
    明：被上訴人應給付上訴人148萬6380元，及自民事上訴理
    由㈡狀繕本送達翌日起至清償日止，按週年利率5%計算之利
    息。
三、被上訴人則以：上訴人未管理、使用系爭房地，不瞭解該房
    地使用狀況，所稱支付購屋及攤還房貸之金額，亦未達系爭
    房地價款之半數，復未支付相關稅金及管理費，顯與借名登
    記要件不符，其與呂鳳珠並無借名登記契約存在，不得請求
    移轉系爭房地。又上訴人既與呂鳳珠共同出資購買系爭房地
    ，雙方至多成立合夥關係，上訴人基於該債之關係匯款予呂
    鳳珠，無不當得利可言，不得請求返還該款項等語，資為抗
    辯。答辯聲明：上訴及追加之訴均駁回。
四、系爭房地所有權於100年2月15日由訴外人周劉蘭英移轉登記
    予呂鳳珠；呂鳳珠於106年9月29日死亡，被上訴人為其唯一
    繼承人，取得系爭房地所有權全部，並於同年12月29日辦畢
    繼承登記等事實，為兩造所不爭執（見本院卷第242至243頁
    ），並有土地及建物登記謄本可稽（見原審㈠卷第45至49頁
    ），堪信為真正。上訴人請求移轉系爭房地半數所有權或返
    還價金，均為被上訴人以上詞所拒。茲就爭點分別論述如下
    ：
（一）上訴人未證明與呂鳳珠成立借名登記契約，其依借名登記
      終止後之法律關係請求被上訴人移轉系爭房地，並無理由
      。
　　⒈借名登記契約，係當事人約定一方將自己之財產以他方名
      義登記，而仍由自己管理、使用、處分，他方允就該財產
      為出名登記之契約，雖屬「非典型契約」之一種，並依其
      性質類推適用民法關於委任之規定，惟須於雙方當事人，
      就一方將自己之財產以他方名義登記，而由自己管理、使
      用、處分，他方允就該財產為出名登記，相互為合致之意
      思表示，其契約始克成立。若當事人僅約定雙方共同出資
      ，以完成一定之目的，則屬合資契約，其與合夥均係契約
      當事人共同出資，差異僅在合夥以經營共同事業為特點。
      故就性質不相牴觸部分，合資契約應類推適用合夥之相關
      規定，以定合資人間之權義歸屬。由是而論，合資契約性
      質及成立要件與借名登記契約迥異，法律效果亦截然不同
      ，訴訟當事人如僅證明與他人共同合資購買不動產，未證
      明雙方有就購得之不動產，約定一方借用他方名義登記為
      所有人，仍由自己管理、使用、處分，即不能僅憑合資購
      買之不動產全部登記為一方所有，遽謂合資人間就該不動
      產已成立借名登記契約。
　　⒉上訴人主張伊與呂鳳珠就系爭房地成立借名登記契約，係
      以：伊給付系爭房地買賣頭期款100萬元、後續房貸攤還
      款48萬6380元，合計148萬6380元予呂鳳珠；呂鳳珠生前
      製作拆帳明細，載明伊負擔貸款本息半數之意旨，並另書
      寫「館前路11F-2小燕有一半所有權」手稿（下稱系爭手
      稿）；及兩造於107年1月4日電話通話時，被上訴人承認
      伊享有系爭房地半數權利等節，為其論據。然上開事證僅
      能證明上訴人與呂鳳珠合資購買系爭房地，由上訴人負擔
      半數之成本，並享有房地半數之權利，不能證明上訴人與
      呂鳳珠有就上訴人應得之半數權利，約定由上訴人自行管
      理、使用、處分，僅借用呂鳳珠名義登記為所有人之事實
      。
　　⒊依證人即上訴人之妹、被上訴人之女呂英紋所證：系爭房
      地原為伊前配偶之母周劉蘭英所有，伊告知呂鳳珠該房地
      要賣，當天呂鳳珠看房10分鐘後說可買，伊即代墊10萬元
      交給周劉蘭英當訂金，後由呂鳳珠與周劉蘭英簽訂買賣契
      約，看房及簽約過程均未見上訴人在場，交屋後亦由呂鳳
      珠個人入住(見原審㈠卷第163至165頁) ；及上訴人自承：
      系爭房地購入後由呂鳳珠居住，至102年3、4月間由呂鳳
      珠出租他人（見原審㈠卷第4頁) 各語以觀，益徵上訴人未
      有自行管理、使用、處分系爭房地半數權利之事實。而上
      訴人固僅有系爭房地半數之權利，然非不能按比例享有管
      理、使用權，自不得謂其毋庸保留自己之管理、使用權，
      亦可與呂鳳珠成立借名登記契約。又上訴人雖稱：呂鳳珠
      入住及出租系爭房地，係本於伊之同意、授權所為云云，
      惟為被上訴人所否認，且未據舉證以實其說，並不可採。
　　⒋觀諸呂鳳珠製作之拆帳明細表所載，購買及整理系爭房地
      成本為676萬4142元（見原審㈠卷第124頁）。又兩造不爭
      執系爭房地自102年4月起出租，除102年5月租金為9000元
      以外，其餘每月租金1萬8000元（見本院卷第243頁），據
      此計算，至本院言詞辯論終結時止，該房地租金收益共15
      2萬1000元（18,000×85＜自102年4月至109年4月共85個月＞
      -9,000=1,521,000）。以上開支出成本676萬4142元，扣
      除租金收益152萬1000元，差額尚有524萬3142元（6,764,
      142-1,521,000=5,243,142），應由上訴人負擔其半數，
      計262萬1571元（5,243,142÷2=2,621,571）。上訴人自承
      僅支付呂鳳珠148萬6380元，顯有不足，其主張享有系爭
      房地半數之所有權，並以之與呂鳳珠約定借名登記云云，
      亦與事理有違，要非可採。
　　⒌基此，上訴人未證明與呂鳳珠業就上訴人所得享有系爭房
      地之權利以呂鳳珠名義登記，仍由上訴人自己管理、使用
      、處分，呂鳳珠允就該權利為出名登記，相互為合致意思
      表示之事實，其主張與呂鳳珠成立借名登記契約云云，即
      非可採，自無從主張借名登記契約已經終止，得依民法第
      179條，或類推適用同法第541條第2項規定等借名終止後
      之法律關係，請求被上訴人移轉系爭房地。
（二）上訴人未證明呂鳳珠受領148萬6380元價金欠缺法律上原
      因，其依不當得利法律關係請求返還，亦無理由。
　　⒈主張不當得利請求權存在之當事人，對於不當得利請求權
      之成立要件應負舉證責任，即應證明他方係無法律上之原
      因而受利益，致其受有損害。如受利益人係因其給付而得
      利時，所謂無法律上之原因，即指其給付欠缺給付之目的
      ，故主張該項不當得利請求權存在之當事人，應舉證證明
      其欠缺給付之目的。又所謂給付，係為一定目的而對他人
      之財產有所增益，此種給付目的通常係基於當事人間之合
      意，在客觀上即為給付行為之原因。是當事人間之給付若
      本於其等間之合意而為之，即難謂其給付為無法律上之原
      因。
    2.上訴人雖謂：如認伊與呂鳳珠間借名登記關係不存在，則
      伊給付呂鳳珠之價金148萬6380元，即欠缺法律上原因，
      應屬不當得利云云。然呂鳳珠縱非基於與上訴人間借名登
      記契約之合意受領上開款項，充其量僅能認該特定之法律
      關係（借名登記契約）不存在，不能因此推論其受領上訴
      人之給付，欠缺其他給付之目的。況上訴人自承與呂鳳珠
      合資購買系爭房地，所交付呂鳳珠之上開價金，包含頭期
      款100萬元及後續房貸攤還款48萬6380元等語，顯見其係
      基於與呂鳳珠間之合資約定而為之給付，自非給付欠缺法
      律上原因。其依不當得利法律關係，請求被上訴人返還上
      開款項，自屬無據。至上訴人得否依該合資契約，請求結
      算分配投資款，乃屬另一法律問題，非本院審理範圍，併
      此敘明。
五、綜上所述，上訴人依民法第179條、類推適用同法第541條第
    2項規定，請求被上訴人將系爭房地如附表「請求移轉範圍
    」欄所示應有部分移轉登記予伊，並無理由，不應准許。原
    審為上訴人敗訴之判決，核無違誤。上訴意旨指摘原判決不
    當，求予廢棄改判，為無理由，應駁回其上訴。上訴人追加
    之訴依同法第179條規定，請求被上訴人給付148萬6380元本
    息，亦無理由，應併予駁回。
六、本件事證已臻明確，兩造其餘之攻擊或防禦方法及所用之證
    據，經本院斟酌後，認為均不足以影響本判決之結果，爰不
    逐一論列，併此敍明。
七、據上論結，本件上訴及追加之訴均為無理由，依民事訴訟法
    第449條第1項、第78條，判決如主文。
中　　華　　民　　國　　109 　年　　5 　　月　　6 　　日
                    民事第十六庭
                        審判長法  官  朱耀平
                              法  官  邱育佩
                              法  官  黃明發
　　　
附表：
不動產名稱 權利範圍 請求移轉範圍 臺北市○○區○○段○○段000 ○號建物( 門牌臺北市○○區○○路0 號11樓之2) 全部 2分之1 臺北市○○區○○段○○段000 地號土地 0000000分之18888 0000000分之9444 

正本係照原本作成。
如不服本判決，應於收受送達後20日內向本院提出上訴書狀，其
未表明上訴理由者，應於提出上訴後20日內向本院補提理由書狀
（均須按他造當事人之人數附繕本）上訴時應提出委任律師或具
有律師資格之人之委任狀；委任有律師資格者，另應附具律師資
格證書及釋明委任人與受任人有民事訴訟法第466 條之1第1項但
書或第2項（詳附註）所定關係之釋明文書影本。如委任律師提
起上訴者，應一併繳納上訴審裁判費。
中　　華　　民　　國　　109 　年　　5 　　月　　7 　　日

　　　　　　　　　　　　    　書記官  康翠真
附註：
民事訴訟法第466條之1（第1項、第2項）：
對於第二審判決上訴，上訴人應委任律師為訴訟代理人。但上訴
人或其法定代理人具有律師資格者，不在此限。
上訴人之配偶、三親等內之血親、二親等內之姻親，或上訴人為
法人、中央或地方機關時，其所屬專任人員具有律師資格並經法
院認為適當者，亦得為第三審訴訟代理人。